【裁判字號】    92,上訴,636
【裁判日期】    921008
【裁判案由】    貪污治罪條例
【裁判全文】
臺灣高等法院臺中分院刑事判決                    九十二年度上訴字第六三六號
    上  訴  人
    即  被  告  丑○○
    選任辯護人  林益輝
    上  訴  人
    即  被  告  辰○○
    右  一  人
    選任辯護人  張績寶
                張繼準
    上  訴  人
    即  被  告  子○○
    右  一  人
    選任辯護人  蔡素惠
    上  訴  人
    即  被  告  未○○
    右  一  人
    選任辯護人  辛○○
    上  訴  人
    即  被  告  卯○○
    右  一  人
    選任辯護人  黃靖閔
    右三人共同
    選任辯護人  申○○
    上  訴  人
    即  被  告  甲○○
    右  一  人
    指定辯護人  本院公設辯護人  乙○○
    上  訴  人
    即      告  己○○
                壬○○
    右二人共同
    選任辯護人  丙○○
                午○○
右上訴人等因貪污治罪條例案件，不服臺灣南投地方法院九十一年度訴字第六四三號
中華民國九十二年三月四日第一審判決（起訴案號：臺灣南投地方法院檢察署九十一
年度偵字第二一二四號），提起上訴，本院判決如左：
      主  文
原判決關於丑○○、子○○、甲○○、己○○、壬○○、卯○○、辰○○、未○○部
分撤銷。
丑○○、子○○、甲○○、己○○、壬○○、卯○○共同意圖為自己不法之所有，以
詐術使人將本人之物交付，各處有期徒刑伍月，如易科罰金，均以參佰元折算壹日。
辰○○共同意圖為自己不法之所有，以詐術使人將本人之物交付，處有期徒刑肆月，
如易科罰金，以參佰元折算壹日。
未○○共同意圖為自己或第三人不法之所有，以詐術使人將本人之物交付，處有期徒
刑拾月。
      理  由
一、黃建燁（原名黃溫成，由原審另行審結）於民國（下同）八十八年間係南投縣埔
    里鎮鎮民代表會（以下簡稱埔里鎮代會）副主席；丑○○、辰○○、子○○、甲○○、己○○、壬○○及卯○○等人均係埔里鎮民代表會代表；另未○○則為設
    於南投縣埔里鎮○○路○段一六三號「南光醫事檢驗所」檢驗師，係從事業務之
    人。緣埔里鎮代會秘書寅○○於八十八年間該代表會召開預算審查會時告知列席
    代表，代表會於八十七年度編列有新臺幣（下同）十萬元之預算，作為代表身體
    健康檢查之補助費用，每位代表可檢附檢驗收據向代表會申請辦理核銷，實報實
    銷每人最高一萬元，詎黃建燁明知埔里鎮代會所編列之各項經費，應依據相關開
    銷實際支出之金額據實核銷經費，竟於得知該代表會在八十七年度編列有十萬元
    之身體健康檢查補助經費後，即與丑○○、子○○、甲○○、己○○、壬○○、
    卯○○、辰○○等七人基於共同意圖為自己不法所有之犯意聯絡，由黃建燁於八
    十八年四月底、五月初某日，至南光醫事檢驗所向未○○表示該代表會之代表將
    前往其檢驗所進行健康檢查，並表示每位代表之健康檢查補助費為一萬元，惟實
    際上每位代表僅做三千元之健康檢查，而未○○則須開立一萬元之檢查費用收據
    供前去做健康檢查之代表核銷經費，因全民健康保險制度實施後，醫事檢驗所之
    收入欠佳，未○○因而答應；黃建燁復單獨與鎮民代表會出納丁○○（本院另行
    審結）另行基於犯意之聯絡，於丁○○取得未○○開具之不實體檢費用單據後，
    送交會計審核程序審核後，另行支付給前去做健康檢查之代表。聯絡完畢後，黃
    建燁即向埔里鎮代會代表辰○○、子○○、甲○○、己○○、壬○○及卯○○等
    人表示可至南光醫事檢驗所做健康檢查，實際之檢驗費用為約三千元左右，惟該
    檢驗所將開具一萬元之收據供其等核銷經費，丑○○等七名鎮民代表即先後於同
    年五月三日至六月十一日間前往上開檢驗所進行健康檢查。未○○於完成丑○○
    、子○○、甲○○、己○○、壬○○、卯○○、辰○○及黃建燁等八位代表健康
    檢查後，明知實際上僅分二次向代表會人員收取鎮民代表丑○○、甲○○、己○○、壬○○、卯○○、辰○○及黃建燁之檢驗費用每人現金三千元，另鎮民代表
    子○○之檢驗費用則為三千四百元，仍基於之前與黃建燁共同之犯意聯絡，虛偽
    開立業務上所作成之每名代表一萬元檢驗費之免用統一發票收據共八紙，提供辦
    理不實經費核銷而行使之，足生損害於埔里鎮代會核銷健康檢查補助款預算之正
    確性。其後，丁○○於收到未○○開具之收據後，即基於之前與黃建燁犯意聯絡
    ，製作支出憑證即埔里鎮代會健康檢查費請領單，並交由黃建燁等八名代表在該
    請領單上證明人乙欄中簽署姓名後，請領補助款項，使埔里鎮代會會計審核人員
    誤認前往身體檢查之每位鎮民代表之費用均為一萬元，而陷於錯誤，准予核銷而
    開立金額為一萬元之埔里鎮代會未劃線公庫支票八張，由出納丁○○交付予黃建
    燁代為收執，經黃建燁持國庫支票向埔里鎮農會提示兌領，再分別將詐得差額每
    人七千元或六千六百元（子○○部分）轉交給丑○○、子○○、甲○○、己○○
    、壬○○、卯○○、辰○○七人，其等七名鎮民代表即以此詐術詐領體檢費用補
    助款之差額得逞，其中辰○○於本案起訴後已先行償還七千元。
二、案經臺灣南投地方法院檢察署檢察官自動檢舉偵查起訴。
    理  由
一、訊據上訴人即被告（下稱被告）丑○○、辰○○、子○○、甲○○、己○○、壬○○及卯○○等人固均坦承有前往南光醫事檢驗所做身體健康檢查之事實，上訴
    人即被告（下稱被告）未○○亦坦承承作埔里鎮代會鎮民代表身體檢查業務，開
    具檢查費每人一萬元之收據，惟皆矢口否認有詐領健康查補助款差額之犯行，其
    中：(1)、被告丑○○辯稱：伊對於鎮民代表會副主席黃建燁如何與未○○洽談並
不知情，伊前往身體檢查時僅知作檢查費用約一萬元，沒有要求未○○開立一萬
    元的收據，也沒有持收據至代表會核銷，而且代表會也沒有開立支票給我，伊確
    實不知道經費核銷程序及檢驗費用究竟是多少，黃建燁表示費用他會和代表會處
    理，要其等授權代表會丁○○直接將補助款交給黃建燁處理，伊主觀上無從得知
    未○○僅收成本價三千元而優待七千元等語。(2)、被告辰○○辯稱：伊縱係以虛
    列部分檢查費而領取七千元差額，然而此事身為鎮民代表會副主席之黃建燁及負
    出納付款之丁○○均自始知情，並無因而陷於錯誤，伊不成立詐欺罪責等語。(3)
    、被告子○○辯稱：伊並非因行使職務或利用職務上之機會，而前往進行健康檢
    查，亦無任何詐領健康檢查檢查費之犯意及行為等語。(4)、被告甲○○辯稱：伊
    依通知前往檢驗，檢驗費用多寡，有無減價優惠，伊事前事後均未與聞，丁○○
    曾於八十八年左右，在埔里鎮代會向我表示他還欠我七千元，因伊和丁○○沒有
    任何金錢往來關係，所以伊直覺這是不合法的錢，於是轉頭就走，並沒有拿那七
    千元等語。(5)、被告己○○及被告壬○○均辯稱：伊等自任代表以來，在本件健
    康檢查之前，從未有參加由埔里鎮代會補助健康檢查之習慣，本件係因時任副主
    席之黃建燁一再邀約及表示已覓妥健康檢查之處所並負責所有核銷之程序，才勉
    為其難參加，而事後核銷之程序及領取補助款之行為亦均由黃建燁一手包辦，伊
    等並不知道黃建燁與未○○是否有談及打折或虛開收據之情事，事後亦未領取任
    何補助款之差額等語。(6)、被告卯○○辯稱：伊係代表會副主席黃建燁之通知，
    逕行前往「南光醫事檢驗所」作健康檢查，並非因行使職務而前往進行健康檢查
    ，至於檢驗費用實際多少，如何交付，伊確實不知情，亦無經手本件健檢之任何
    補助款項，伊告訴丁○○將支付健康檢查費用的一萬元公庫支票，直接交給黃建
    燁收執等語。(7)、被告未○○辯稱：伊在承作檢驗時確未告知前來檢驗之代表伊
    僅收取三千元費用，實乃伊向埔里鎮代會檢據請款後，黃建燁向伊要求優待，黃
    建燁逕以每位代表三千元計價交付伊，伊無奈認每位三千元尚符成本乃予收取，
    未予爭執，伊於偵查中自陳進行檢驗時告知受檢者，健檢有一萬元價值僅收三千
    元，差額是優待云云，並非事實。
二、經查：
  (一)「南光醫事檢驗所」之檢驗費用實際為每人約三千元，請領補助金額為每人一萬
    元，業據被告未○○及同案被告丁○○分別於偵查或原審供述明確：(1)被告未○○於偵查中陳稱：「二張收據都是我的字跡。（是否為了讓代表方便請領健康檢
    查費，所以另外開一張一萬元的收據？）是的。（檢驗的費用是否確實只有三千
    元？）檢驗的費用確實只有三千元無誤。．．．我有去代表會領款，每一人只領
    取三千元，我實際上只得三千元。（一萬元的收據是何人要求你開立的？）是代
    表會中有一名代表來向我說的，是男代表，約四十多歲，那人也有來我這裡檢查
    。（剛才電腦的紀錄有辰○○、壬○○、黃溫成、丑○○有來檢查，有何意見？
    是的，沒錯，印象中是丑○○囑咐我開一萬元的收據，去向代表會請款。」等語
    （見選他字第四一一號偵查卷第二九至三一頁），其於原審陳稱：「當初是黃溫
    成（即黃建燁）代表來與我接洽，要我打折，但細節沒有談，之後給我每位三千
    元，我為了顧及日後業務要利用代表的人脈，所以以成本價來收取」等語（見原
    審卷第九十一頁面），可見被告未○○承作埔里鎮代會鎮民代表身體檢查之費用
    係每人三千元（被告子○○部分為三千四百元）無訛。至於被告未○○嗣後於本
    院供稱：「我是做一萬元的檢驗報告。當初黃代表告訴我代表會有體檢費一萬元
    ，後來陸陸續續有代表來我那裡檢驗，申請檢驗費後，我被要求說是三千元。（
    請再詳細說明為何實際檢驗費用是三千元？）我是拿到三千元，我只算成本。我
    沒有拿到七千元。黃建燁代表申請到錢後，向我要求，說代表人面較廣，是否我
    可以算便宜一點，以後可以再做他們的生意，所以我拿成本三千元」云云（見本
    院卷第一一五頁），事後翻異前供，無非圖卸刑責之飾詞，委無可採。(2)、同案
    被告丁○○於法務部調查局南投縣調查站（下稱南投縣調查站）調查時陳稱：「
    八十七年度（埔里鎮代會）編定代表健康檢查補助費十萬元，預定每位代表補助
    金額一萬元，由代表自行赴醫院或檢驗所檢查後，取據向本會核銷，本會依據檢
    驗收據所載金額在一萬元額度內依實核銷。黃溫成、辰○○、賴志明、己○○、
    丑○○、甲○○、子○○、卯○○、壬○○及戊○○等十人均檢據每人一萬元檢
    驗憑證向本會申請補助，當時該憑證係由代表分別檢送或由檢驗人員持向本會報
    核，我已無法確記，我僅依職權將該等憑證檢附於支出傳票簽請代表會秘書寅○○、主席巳○○核可後，開立無抬頭、且未劃線、每張面額一萬元之支票十張，
    交請副主席黃溫成代為轉發」等語（見選他字第四一一號偵查卷第四十至四一頁
    ），其於偵查中陳稱：「代表檢查後會送收據過來，我們依據收據辦理核銷，也
    就是收據上載明多少錢，我們就核銷多少錢。（健康檢查費是實報實銷？）是的
    ，就是檢查多少錢就核發多少錢」等語（見同上偵查卷第四十八頁），其於原審
    供稱：「（當時工作範圍有無替鎮民代表聲請健康檢查補助？）我當時的工作是
    ，有代表拿收據給我，我就依收據核銷，當時鎮民代表丑○○、辰○○、子○○
    、甲○○、己○○、壬○○、卯○○這些人都有聲請檢康檢查的補助，但是是誰
    拿收據來聲請的，我不知道，後來我造冊完成後，我按照副主席黃建燁的指示將
    大部分的支票交給他，有的代表會自己來領，但本件被告的支票都由黃建燁代領
    。」等語（見原審卷第五十八頁），依其所供述，被告丑○○、子○○、甲○○
    、己○○、壬○○、卯○○、辰○○等七人，均有請領健康檢查補助款，每人一
    萬元，由同案被告黃建燁代為領取。
  (二)被告丑○○、辰○○、子○○、甲○○、己○○、壬○○、卯○○均明知上情，
    而仍詐領補助款差額：(1)、被告丑○○於南投縣調查站陳稱：「是前代表會副主
    席黃溫成要我於八十八年五月間至埔里鎮南光檢驗所檢查，他說檢驗所會自行向
    代表會核銷，每人額度不得超過一萬元。我有在核銷請領單上簽名。因為是副主
    席黃溫成要我們去作健康檢查的，而且黃溫成表示費用他會和代表會處理，要我
    們授權代表會組員丁○○直接將補助款交給黃溫成處理」等語（見選他字第四一
    一號偵查卷第一一五頁至一一六頁反面），被告未○○則於偵查中證述被告丑○○囑咐其開一萬元的健康檢查收據，去向代表會請款等情，可見被告丑○○明知
    健康檢查費用以少報多，詐領健康檢查費用補助款之差額。(2)、被告辰○○於南
    投縣調查站陳稱：「八十八年間鎮代會副主席黃溫成介紹我去南光檢驗所辦理健
    康檢查。檢驗費用之支付係由檢驗所出具檢驗收據持向鎮代會辦理核銷，鎮代會
    承辦人受理報銷時通知我去代表會在健檢請領單證明欄內簽名認證，當時我看到
    檢驗費用是一萬元，我交待丁○○將該款項交由黃溫成處理」等語（見偵字第二
    一二四號偵查卷第三十三至三十四頁），其於偵查中陳稱：「（在八十八年五月
    間代表去健康檢查之前，丑○○有向要去做健康檢查的代表說這次健康檢查是做
    三千元的？）是的。當時在我們代表會一樓的會議廳說的，當場有很多代表。（
    丁○○何時將差額七千元交給你？）在檢查後十多天交給我」等語（見度選他字
    第四一一號偵查卷第九十五頁反面至九十六頁），其於原審陳稱：「（有無拿到
    差額七千元？）我到代表會領研究費時，有多出七千元。（檢驗時，檢驗師有無
    告訴你是一萬元算你三千元？）有，我在檢查時，看檢驗項目很簡單，有問檢驗
    師，檢驗師說這有值一萬元，而且他會優待我們，但沒有說優待多少錢」等語（
    見原審卷第二一六頁），可見被告辰○○明知健康檢查費用為三千元，並非一萬
    元，仍以少報多，詐領健康檢查費用補助款之差額。(3)、被告子○○於南投縣調
    查站調查時陳稱：「當時是副主席黃溫成本人告訴我，要至埔里鎮南光醫事檢驗
    所健康檢查，相關費用、核銷等事宜均會由代表會行政業務承辦人負責處理」等
    語（見選他字第四一一號偵查卷第七十二頁），又供稱：「我於健康檢查後到代
    表會找丁○○辦理核銷，在『代表會代表健康檢查費請領單』上證明欄處簽名時
    ，發現請領單有二張，金額分別為三千四百元及六千六百元，丁○○表示實際檢
    查費用為三千四百元，因每位代表補助金額固定為一萬元，故除實際檢查費用外
    ，餘額六千六百元亦須一併報銷。我申請健康檢查補助費用一萬元後，埔里鎮代
    會人員通知我到代表會領錢，我到代表會後，丁○○拿給我約六、七千元，告訴
    我那是代表會撥下來的健康檢查補助費用，我即將該款項收下」等語（見偵字第
    二一二四號偵查卷第四十一頁反面至四十二頁），可見被告子○○明知健康檢查
    費用為三千四百元，並非一萬元，仍以少報多，詐領健康檢查費用補助款之差額
    。(4)、被告甲○○於南投縣調查站陳稱：「我和辰○○一起到南光醫事檢驗所健
    康檢查。我曾聽丑○○代表說，南光醫事檢驗所的負責人與副主席熟識，所以就
    到南光醫事檢驗所。我有在請領單據上簽名。我沒有拿該筆七千元，但是丁○○
    曾於八十八年左右，曾向我表示他還欠我七千元，因我和丁○○沒有任何金錢往
    來，所以我直覺這是不合法的錢，所以我轉頭就走，沒有拿那七千元，日後我詢
    問丑○○，他才告訴我這七千元就是身體健康檢查預算一萬元與實際費用三千元
    的價差」等語（見選他字第四一一號卷第一○三至一○四頁、第一一○頁），其
    雖然否認對於詐領補助款差事知情，並否認請領補款，然而，其於南投縣調查站
    承認健康檢查費請領單上「證明人」欄之簽名為其署押無訛，核與同案被告丁○○所供被告甲○○亦有請領補助款之事實符合，被告甲○○明知健康檢查費用，
    並非一萬元，仍以少報多，詐領健康檢查費用補助款之差額，亦堪認定。(5)、被
    告己○○於南投縣調查站陳稱：「當時是代表會副主席黃溫成告訴我要到埔里鎮
    南光醫事檢驗所健康檢查，相關費用、核銷等事宜均會由代表會行政業務承辦員
    負責處理」等語（見選他字第四一一號偵查卷第六十二頁），其於南投縣調查站
    亦供承在健康檢查費請領單上「證明人」欄簽名無訛，核與同案被告丁○○所供
    被告己○○亦有請領補助款之事實符合，被告己○○明知健康檢查費用，並非一
    萬元，仍以少報多，詐領健康檢查費用補助款之差額，亦堪認定。(6)、被告壬○○於南投縣調查站陳稱：「當時係依黃溫成通知才知道代表會有提供健康檢查的
    福利，並依黃溫成之指示到南光檢驗所作健檢。『代表健康檢查費請領單』是我
    簽名的，亦是黃溫成要我去簽名認證，而核銷的經費，我當場向丁○○表示將該
    支票交由黃溫成處理」等語（見選他字第四一一號偵查卷第八十七至八十八頁）
    ，核與同案被告丁○○所供被告壬○○亦有請領補助款之事實符合，被告壬○○
    明知健康檢查費用，並非一萬元，仍以少報多，詐領健康檢查費用補助款之差額
    ，亦堪認定。(7)、被告卯○○於調查站陳稱：「我是在南光檢驗所作健康檢查，
    副主席黃溫成告知我此次健康檢查費用為每人一萬元，費用部分由他與檢驗所核
    算，不需由代表經手。我有向代表會申請健康檢查補助費。我告知代表會之業務
    承辦員丁○○將一萬元之健康檢查費用的公庫支票交給時任副主席的黃溫成」等
    語（見選他字第四一一號偵查卷第一二三頁），核與同案被告丁○○所供被告卯
    ○○亦有請領補助款之事實符合，被告卯○○明知健康檢查費用，並非一萬元，
    仍以少報多，詐領健康檢查費用補助款之差額，亦堪認定。
  (三)被告丑○○、辰○○、子○○、甲○○、己○○、壬○○、卯○○等人雖皆辯稱
    不知檢驗費用若干，但被告未○○既係為了業務上需要利用代表之人脈，且於檢
    驗之初即由代表黃溫成前往與被告未○○談妥折扣優惠事宜，再由黃溫成向被告
    丑○○、辰○○、子○○、己○○、壬○○、卯○○、甲○○等人取得合意前往
    被告未○○經營之南光檢驗所檢驗，實際收費每位僅三千元或三千四百元，卻以
    每位一萬元之不實收據向鎮代表會請領健康檢查費用；又被告未○○明知被告丑
    ○○等多位代表前往健康檢查費用不到一萬元，卻開立不實發票供被告丑○○等
    人提出申請，此事實由前開被告子○○、辰○○、甲○○均陳稱丁○○拿給其等
    健康檢查之差額乙節可證，則其等各自與被告未○○，及居中連繫之同案被告黃
    建燁之間，均有共同犯意之聯絡甚明。又按測謊鑑定，係依一般人在說謊時，會
    產生遲疑、緊張、恐懼、不安等心理波動現象，乃利用測謊儀器將受測者之上開
    情波動反應情形加以紀錄，用以判別受測者所供述之真實性，倘受測者愈想壓
    抑其謊言所產生之情，在測謊儀器上會愈產生明顯之情波動，反之，則無此
    不實之波動反應，從而測謊鑑定結果，如就否認犯罪有不實之情波動反應，亦
    得供審判上之參酌。本案經法務部調查局對被告辰○○、子○○、甲○○、己○○實施測謊鑑定，其中被告辰○○、己○○二人對於「1.健康檢查費未以少報多
    。2.未拿到健康檢查費差額。」之問題，被告子○○、甲○○對於「1.健康檢查
    費未以少報多。2.未拿到健康檢查費一萬元。」之問題，經測試均呈情緒波動反
    應，研判有說謊，有該局九十一年六月十日調科參字第九一二三００六五三０號
    測謊報告書在卷可稽（見偵字第二一二四號偵查卷第四十三頁），益證上述被告
    等確有詐領健康檢查費補助款之事實甚明。又證人即承作「南光醫事檢驗所」送
    檢驗之張福僑於本院證稱：「（未○○你是否認識？）認識，業務上有來往。他
    在埔里開檢驗所，不能做的項目就拿給我做。（未○○癌症檢驗有無後送到你這
    裡？）有。．．．（血清後送到你那裡，依照當時收費你收多少？）男性七、八
    千元，女性多一點。這是市價。我向他收的同行價男性二千元，女性二千二百元
    。．．．（本院卷一○一頁檢驗費用市價多少？）四年前與現在都是二百元。我
    給同業成本價是三十到五十元左右。（本院卷一百零二頁檢驗費用市價多少？）
    現在市價壹仟五百元。四年前價格也差不多。同業成本價四百元。（本院卷一○
    三頁檢驗費用市價多少？）現在市價一千元，四年前比較貴一點。貴二、三成，
    一千二、三百元左右。同業成本價，每一項成本價十五元，這裡面有二十項，合
    計三百元。（本院卷一○四頁檢驗費用？）一千元，是做全身癌症篩檢。一百零
    五頁是對每一項器官癌症檢查。四年前也差不多這個價錢。同業成本價三百元。
    」等語乙節（見本院卷第一五七至一五九頁），因為被告未○○前已供稱其施作
    埔里鎮代會鎮民代表健康檢查費用，收取費用即成本價，每人三千元，故證人張
    福所述縱非虛妄，亦不可據為有利被告等之認定。又證人即埔里鎮代會臨時人員
    癸○○於本院證稱：「（偵查卷附以被告名義入帳國庫支票與你有何關係？）副
    主席黃建燁交代我到埔里農會領支票，平常我要領時要注意金額多少，回來要繳
    給他們多少錢。（偵查卷一六二到一七二頁受款人是被告名義，你為何說是黃建
    燁交辦？）黃建燁告訴我是健康檢查的，每一張面額都是一萬元，所以我印象深
    刻。（提示偵卷一六二頁到一七二頁，是否你去領的？交給我的時後有好幾張，
    我印象中有領過健康檢查費用，但是要我明確是哪一位代表，我沒辦法。（是黃
    建燁一人交給你全部，或是交給你部分？）他交給我二次或三次。（每次委託你
    幾張？）有一次五、六張，比較多，另外一次或二次是一張或二張。（你錢領回
    來如何處理？）交給黃建燁。當時我有想，國庫支票受款人是其他鎮民代表名義
    ，我若把錢給黃建燁，他沒有繳費，其他代表找我我怎麼辦，所以我把現金交給
    黃建燁的時候，有問黃建燁，這錢我須否告訴其他代表，他說不用，他直接去繳
    費。」等語（見本院卷第一五三至一五五頁），既然，被告丑○○、子○○、甲○○、己○○、壬○○、卯○○、辰○○等人，與同案被告黃建燁共謀以少報多
    之方式，詐領健康檢查補助款差額，如前所述，則同案被告收齊同案被告丁○○
    開具之國庫支票，請領得補助款，即應認定被告等詐領補助款之行為既遂，至於
    被告丑○○、子○○、甲○○、己○○、壬○○、卯○○、辰○○等，是否自同
    案被告黃建燁處取得其已領得之溢領補助款，無解其等詐欺既遂之刑責。
  (四)此外，復有南投縣埔里鎮總預算八十八年度歲出計畫說明提要與各項費用明細表
    乙份在卷可參。又被告丑○○、辰○○、子○○、己○○、壬○○、卯○○、甲○○及黃溫成等八人以不實之一萬元收據向埔里鎮代會請領健康檢查費之補助亦
    有被告丑○○等八人請領單據資料附卷可稽，並有埔里鎮代會八十八年五、六月
    份支出憑證各乙冊、公庫專戶存款支票影本九紙（按其中子○○部分分別開立三
    千四百元及六千六百元兩張支票）、南光醫事檢驗所免用統一發票金額為三千元
    之收據正本六紙及檢驗記錄八紙在卷可資佐證。綜上所述，本件事證明確，被告
    等所否認與辯解，無非卸責飾詞，核無可採，其犯行堪予認定，應依法論科。被
    告丑○○之選任辯護人向本院聲請將「南光醫事檢驗所」為被告等施作健康檢查
    項目，送交中華民國檢驗師公會全國聯合會鑑定該檢查報告之成本價及市價，因
    事證已明，核無必要，附予敘明。
三、按貪污治罪條例第五條第二款依法令從事公務之人員，利用職務上之機會詐取財
    物罪，係以依據法令從事公務之人員，利用職務上之機會詐取財物為其構成要件
    ，是以必須兼具依法令從事公務之一定身分，且有利用職務上之機會而犯之者，
    始有該罪之適用；至於所謂「利用職務上之機會詐取財物」則係指因法律或命令
    賦予行為人以一定之職務，而行為人竟利用此項職務上之機會，因勢乘便詐欺取
    財者而言，若其用以詐財之行為，與其法令上之職務無所關涉者，即非利用職務
    上機會詐財，此時祇能以刑法上之詐欺罪名論處（最高法院八十九年度台上字第
    三六六四號判決意旨參照）。查關於鎮民代表之法定職務，依八十八年一月二十
    五日公布施行之地方制度法第三十七條規定：「條鄉（鎮、市）民代表會之職權
    如下：1.議決鄉（鎮、市）規約。2.議決鄉（鎮、市）預算。3.議決鄉（鎮、市
    ）臨時稅課。4.議決鄉（鎮、市）財產之處分。5.議決鄉（鎮、市）公所組織自
    治條例及所屬事業機構組織自治條例。6.議決鄉（鎮、市）公所提案事項。7.審
    議鄉（鎮、市）決算報告。8.議決鄉（鎮、市）民代表提案事項。9.接受人民請
    願。10.其他依法律或上級法規、規章賦予之職權。」，其中並無進行身體健康檢
    查乙項，因此，鎮民代表前往醫事檢驗所進行身體健康檢，查並非鎮民代表法定
    職務上之行為。本件埔里鎮代會編列預算以補助鎮民代表進行身體健康檢查，係
    該鎮民代表會對具有鎮民代表身分者所供之福利，與地方制度法第三十七條規定
    之鎮民代表應執行之法定職務無關，並非鎮民代表執行法定職務時所衍生之機會
    ，最高法院七十年度台上字第六四一九號、七十七年度台上字第五三二三號判決
    意旨「所謂利用職務之機會詐取財物罪，祇須其詐取財物之事項，係其職務上所
    可利用之機會為已足，並非以自始至終均須有此職務之機會為必要。申言之，即
    於行詐時，係利用其職務上之機會因勢乘便所致之意。又所謂公務員職務上之行
    為，指在其權限範圍內之事項，本其所應為而不違背其義務者而言，如公務員就
    其職務上應為之事項故意消極的不為之或積極的以不正當方法為之，以及職務上
    不應為之事項故意積極為之，則屬違背職務之行為。」，最高法院八十七年度台
    上字第三四四六號判決意旨「貪污治罪條例第五條第一項第二款規定利用職務上
    之機會詐取財物，其所謂『利用職務上之機會』，係指假借職務上之一切事機，
    予以利用者而言，其所利用者，職務本身固有之事機，固不論矣，即使由職務上
    所衍生之機會，亦應包括在內，要不以職務上有最後決定權者為限。」，於本件
    情形不同，非可援引適用。
四、依上開說明，核被告丑○○、辰○○、子○○、甲○○、己○○、壬○○、卯○○、未○○等人所為，均係犯刑法第三百三十九條第一項之詐欺罪；被告未○○
    另犯刑法第二百十六條、二百十五條之行使業務上登載不實罪。公訴意旨認為被
    告等係涉犯貪污治罪條例第五條第一項第二款之利用職務上機會詐取財物罪嫌云
    云，依前項說明，尚有未合，因基本社會事實相同，爰變更檢察官起訴法條，改
    論以刑法詐欺罪。被告丑○○、辰○○、子○○、甲○○、己○○、壬○○、卯
    ○○等就犯詐欺罪，分別與被告未○○、同案被告黃建燁之間，有犯意聯絡及行
    為分擔，均為共同正犯。本案依被告等及證人癸○○分別供、證情節，係由同案
    被告黃建燁起意策劃，由其分別聯絡有埔里鎮民代表之被告丑○○、辰○○、子
    ○○、甲○○、己○○、壬○○、卯○○等七人前往體檢取據；再由黃建燁聯絡
    施作體檢之被告未○○製作業務上不實之單據，持以行使；又再由黃建燁聯絡任
    職埔里鎮民代表會之丁○○核銷單據，製作不實公文書。是以，被告丑○○、辰
    ○○、子○○、甲○○、己○○、壬○○、卯○○等七人與被告未○○之間，就
    行使業務上不實之單據之行為；被告等與同案被告丁○○之間，就檢察官起訴丁○○所犯貪污治罪條例第五條第一項第二款之利用職務上機會詐取財物之行為，
    及刑法第二百十五條登載不實公文書之行為，俱無犯意聯絡，即不能論以共同正
    犯，合予敘明。被告未○○於業務上文書不實登載後，持以行使，其不實登載之
    低度行為均已為行使之高度之行為吸收，不另論罪；其所犯之上開二罪間，具有
    方法、結果關係，應依牽連犯之規定從一重詐欺罪處斷。原審以被告丑○○、子
    ○○、甲○○、己○○、壬○○、卯○○、辰○○、未○○等罪證明確，依法論
    罪科刑，固非無見，惟查：被告等詐領健康檢查補助款額，與其等法令上之職務
    無所關涉，即非利用職務上機會詐財，原審未予詳查，遽以貪污治罪條例第五條
    第一項第二款之利用職務上機會詐取財物罪科罰被告等，尚有未洽；又被告子○○實際健康檢用為三千四百元，其詐領補助款為六千六百元，原判決誤認其實際
    健康檢用為三千元，詐領補助款為七千元，亦有未合；又原判決認為被告未○○
    另犯刑法第二百十六條、第二百十五條行使業務上登載不實文書罪，惟就被告未
    ○○如何有該罪構成件之「足以生損害於公眾或他人」，並未具體認定，載明於
    判決書事實欄，亦有不當。被告等部分上訴意旨亦指摘其等所為不構成貪污治罪
    條例第五條第一項第二款之利用職務上機會詐取財物罪，為有理由；至於被告等
    另否認犯罪則無無可取，惟原判決既有上述可議之處，自屬無可維持，應由本院
    將原判決關於被告丑○○、子○○、甲○○、己○○、壬○○、卯○○、辰○○
    、未○○部分撤銷改判。爰審酌被告等人犯罪之動機、目的、手段，犯罪所生之
    危害詐領金額、犯罪後未坦承犯行之態度，其中被告未○○為檢驗所負責人，為
    圖營業績效竟提供業務上登載不實之收據供多名鎮民代表訛詐健康檢查補助款差
    額，情節較諸其他被告為重，被告辰○○於本案起訴後先行返還七千元所得，及
    其他等一切情狀，分別量處如主文第二、三、四項所示之刑，被告丑○○、子○○、甲○○、己○○、壬○○、卯○○、辰○○部分，均諭知易科罰金之折算標
    準。
五、同案被告丁○○部分，另行審結。
據上論斷，應依刑事訴訟法第三百六十九條第一項前段、第三百六十四條、第二百九
十九條第一項前段、第三百條，刑法第十一條前段、第二百十六條、第二百十五條、
第五十五條、第四十一條第一項，罰金罰鍰提高標準條例第一條前段、第二條，判決
如主文。
本案經檢察官庚○○到庭執行職務。
中      華      民      國      九十二  年      十      月      八      日
                                臺灣高等法院臺中分院刑事第七庭
                                      審判長法  官  林  榮  龍
                                            法  官  黃  日  隆
                                            法  官  江  錫  麟
右正本證明與原本無異。
檢察官得上訴。
被告均不得上訴。
如不服本判決應於收受送達後十日內向本院提出上訴書狀，其未敘述上訴之理由者並
得於提起上訴後十日內向本院補提理由書（均須按他造當事人之人數附繕本）。
    書記官  陳  振  海
中      華      民      國      九十二  年      十      月      十六    日
附錄本案論罪科刑法條：
刑法第二百十五條：
  從事業務之人，明知為不實之事項，而登載於其業務上作成之文書，足以生損害於
  公眾或他人者，處三年以下有期徒刑、拘役或五百元以下罰金。
刑法第二百十六條：
  行使第二百十條至第二百十五條之文書者，依偽造、變造文書或登載不實事項或使
  登載不實事項之規定處斷。
刑法第三百三十九條：
  意圖為自己或第三人不法之所有，以詐術使人將本人或第三人之物交付者，處五年
  以下有期徒刑、拘役或科或併科一千元以下罰金。
  以前項方法得財產上不法之利益或使第三人得之者亦同。
  前二項之未遂犯罰之。
                                                                        Ａ


司法院資訊處製作；財團法人民間司法改革基金會備份。
